【裁判字號】    97,易,2379
【裁判日期】    980305
【裁判案由】    偽造文書
【裁判全文】
臺灣臺北地方法院刑事判決              97年度易字第2379號
公  訴  人  臺灣臺北地方法院檢察署檢察官
被      告  乙○○
上列被告因偽造文書案件，經檢察官聲請以簡易判決處刑（97年
度偵緝字第849號），本院認不宜以簡易判決處刑，改依通常程
序審理，判決如下：
    主  文
乙○○無罪。
    理  由
一、公訴意旨略以：被告乙○○於民國96年6月8日，前往設於臺
    北市○○區○○路2段168號1樓之「國泰當鋪」，以其所有
    之車牌號碼649—EH號營業小客車，向國泰當鋪借款新台幣
    （下同）15萬元，並以該車之行車執照為質後，由被告繼續
    使用上開營業小客車，雙方並約定於同年月23日還款，惟被
    告因屆期仍未還款，為取得新行車執照，明知該車之行車執
    照並未遺失，仍於同年月20日，委由不知情之代辦人員至臺
    北市○○區○○路四段21號「臺北市監理處」，辦理車牌繳
    銷，並申請補發行車執照，使台北市監理處人員於職務上所
    載之汽（機）車各項異動登記書上登載不實之補行照事項，
    而補發行照予被告 ，足以生損害於監理機關對汽車行車執照
    補發管理之正確性。嗣被告再將該營業小客車讓渡予案外人
    賴張月猜，再由賴張月猜於同年7月2日，將該營業小客車辦
    理新領牌照登記，換發車牌號碼6097—RW號牌照使用。因認
    被告涉有刑法第214條之使公務員登載不實罪嫌。
二、按犯罪事實應依證據認定之，無證據不得認定其犯罪事實；
    又不能證明被告犯罪者，應諭知無罪之判決，刑事訴訟法第
    154條第2項、第301條第1項分別定有明文。次按認定不利於
    被告之事實，須依積極證據，苟積極之證據本身存有瑕疵而
    不足為不利於被告事實之認定，即應為有利於被告之認定，
    更不必有何有利之證據，至認定犯罪事實所憑之證據，雖不
    以直接證據為限，間接證據亦包含在內，然無論直接或間接
    證據，此用以證明犯罪事實之證據猶須與通常一般人均不至
    於有所懷疑，堪予確信其已臻真實者，始得據以為有罪之認
    定，倘其證明尚未達到此一程度，而有合理性懷疑之存在，
    無從為有罪之確信時，自應為被告無罪之判決，此有最高法
    院76年度台上字第4986號、30年上字第816號判例可資參照
    。又按刑法第214條規定：「明知為不實之事項，而使公務
    員登載於職務上所掌之公文書，足以生損害於公眾或他人者
    」，本罪係在處罰「虛偽之登載」，或稱「無形偽造」，必
    須有「登載」之行為，且所「登載」之事項須「不實之事項
    」始構成犯罪，如無「登載」（登錄記載）行為，或雖有登
    載行為，但登載事項並非「不實之事項」，尚不成立本罪。
    所謂「使」公務員，係指以虛偽聲明之方法而使之，即利用
    公務員不知情，而將「虛偽不實之事項」登載於其職務上所
    掌之公文書而言。
三、本件公訴人認被告乙○○涉有前開犯行，無非係以告訴人甲
    ○○之指述、被告之陳述、國泰當鋪借款單、押當車輛借用
    切結書、行車執照、被告身分證影本、臺北市監理處97年5
    月1日北市監三字第09761143900號函送之汽（機）車各項異
    動登記書、汽車新領牌照登記書、交通部公路總局新竹區監
    理所中壢監理站97年5月8日竹監壢字第0970009580號函送之
    汽車新領牌照登記書、讓渡書、原車主身分證明書等為據。
四、訊據被告坦承有於前揭時日向國泰當鋪借款，並以其所有之
    上開營業小客車之行車執照為質，嗣後明知該車之行車執照
    並未遺失，仍委由代辦人員至臺北市監理處辦理車牌繳銷，
    並申請補發行車執照，將該車轉讓與第三人賴張月猜之事實
    ，核與告訴人甲○○之指述相符（見97年度偵字第1721號卷
    第4頁），並有國泰當鋪借款單、押當車輛借用切結書、行
    車執照、被告身分證影本、臺北市監理處97年5月1日北市監
    三字第09761143900號函送之汽（機）車各項異動登記書、
    汽車新領牌照登記書、交通部公路總局新竹區監理所中壢監
    理站97年5月8日竹監壢字第0970009580號函送之汽車新領牌
    照登記書、讓渡書、原車主身分證明書在卷足憑（見97年度
    他字第8551號卷第4、5頁、97年度偵緝字第849號卷第18頁
    至第23頁）。然查，依道路交通安全規則第13條第2項之規
    定，汽車所有人固僅有在行車執照「遺失」或「毀損」之情
    形下始得申請補發，惟掌理上開業務之監理單位在實際行政
    作業處理上，僅要求汽車所有人於監理單位所印製規格化之
    汽（機）車各項異動登記書（一式二份）上填寫車號、車主
    名稱及用印，並於補發行照之申請項目空白欄位勾選，無需
    註明申請補發事由之事實，此有被告於96年6月20日向臺北
    市監理處申請補發時所填載之汽（機）車各項異動登記書（
    見97年度偵緝字第849號卷第19頁）一紙附卷可按，足認被
    告縱明知上開文件實際上並未遺失，仍在前開申請補發之汽
    （機）車各項異動登記書蓋用個人印章，並向臺北市監理處
    申請補發行車執照及牌照登記書，其行為固有不當，然申請
    時並未陳報申請補發之原因或「謊報遺失」，就其單純補發
    行照之申請而言，並無任何不實之處，而掌管上開業務之公
    務員亦無庸詢問、查證或登載汽車所有人申請補發之原因，
    亦即無受詐騙而將「遺失」此一不實之事項登載於職務上所
    掌公文書上，是被告所為與刑法第214條明知為不實之事項
    而使公務員登載於職務上所掌公文書罪之構成要件尚屬有間
    ，難逕以其申請補發必係以不實之遺失或毀損為由而遽以該
    罪相繩。此外，本院復查無其他積極之證據，足認被告確有
    公訴人所指述之犯行，不能證明其犯罪，自應依法諭知無罪
    之判決。
據上論斷，應依刑事訴訟法第452條、第301條第1項，判決如主
文。
本案經檢察官林冠佑到庭執行職務
中    華    民    國    98    年    3    月      5    日
                  刑事第五庭    法  官  李宜娟
上正本證明與原本無異。
如不服本判決應於收受送達後10日內向本院提出上訴書狀，並應
敘述具體理由；其未敘述上訴理由者，應於上訴期間屆滿後20日
內向本院補提理由書（均須按他造當事人之人數附繕本）「切勿
逕送上級法院」。告訴人或被害人如對於本判決不服者，應具備
理由請求檢察官上訴，其上訴期間之計算係以檢察官收受判決正
本之日期為準。
                                書記官  張華瓊
中    華    民    國    98    年    3    月      6    日


司法院資訊處製作；財團法人民間司法改革基金會備份。
